臺灣橋頭地方法院民事判決　　　　　　　109年度訴字第765號
原　　　告　薛家鈞　
訴訟代理人　王正宏律師
被　　　告　薛如君　
特別代理人　朱貴詔　
被　　　告　薛翠雯　
　　　　　　薛翔仁　
　　　　　　朱貴詔　
共　　　同
訴訟代理人　楊昌禧律師
上列當事人間請求違約賠償金事件，本院於民國110 年12月22日
言詞辯論終結，判決如下：
    主      文
原告之訴及假執行之聲請均駁回。
訴訟費用由原告負擔。
    事實及理由
壹、程序事項：
    按訴狀送達後，原告不得將原訴變更或追加他訴，但經被告
    同意者，不在此限，民事訴訟法第255條第1項第1款定有明
    文。本件原告原起訴聲明：㈠被告應連帶給付原告新臺幣（
    下同）5,000,000 元，及自起訴狀繕本送達之翌日起至清償
    日止，按週年利率5 ％計算之利息；㈡願供擔保，請准宣告
    假執行。嗣於民國110 年8 月18日具狀變更聲明為：㈠被告
    乙○○、戊○○及丁○○（下稱乙○○等3 人）應各給付原
    告5,000,000 元，及自起訴狀繕本送達之翌日起至清償日止
    ，按週年利率5 ％計算之利息，如任一被告為全部或一部之
    給付時，其餘被告於該給付範圍內同免給付之義務；㈡就前
    項請求，被告甲○○應連帶給付原告5,000,000 元，及自起
    訴狀繕本送達之翌日起至清償日止，按週年利率5 ％計算之
    利息；㈢願供擔保，請准宣告假執行。經核屬訴之變更，惟
    為被告所同意（見本院卷第112 頁），揆諸首揭規定，應屬
    合法，自應准許，合先敘明。
貳、實體事項：
一、原告主張：
    原告丙○○（原名薛鈞內）與乙○○等3 人於74年4 月25日
    針對被繼承人薛進興之遺產分配，均由各自之法定代理人代
    為簽署同意書（下稱系爭同意書），由原告提供予乙○○等
    3 人共2,000,000 元，並於系爭同意書第4 條約定除被繼承
    人薛進興名下銀行存款金額1,589 元外，其他全部遺產均由
    原告取得，乙○○等3 人不得對遺產主張任何權利，系爭同
    意書第8 條復約定由被告甲○○擔任乙○○等3 人之連帶保
    證人，被告等人如有違約願負損失之一方5,000,000 元之違
    約金。查乙○○等3 人現對原告提起民事訴訟請求分割被繼
    承人薛進興之遺產，並否認原告取得被繼承人薛進興所遺之
    天祿建設有限公司、昭明建設有限公司及浩然建設有限公司
    （下稱系爭公司）之出資額，乙○○等3 人所為，業已違反
    系爭同意書之約定內容，而被告甲○○為乙○○等3 人之連
    帶保證人，原告當得依系爭同意書第8 條之違約賠償約定，
    請求被告乙○○等3 人及連帶保證人即被告甲○○連帶給付
    原告5,000,000 元等語，並聲明：㈠乙○○等3 人應各給付
    原告5,000,000 元，及自起訴狀繕本送達之翌日起至清償日
    止，按週年利率5 ％計算之利息，如任一被告為全部或一部
    之給付時，其餘被告於該給付範圍內同免給付之義務；㈡就
    前項請求，被告甲○○應連帶給付原告5,000,000 元，及自
    起訴狀繕本送達之翌日起至清償日止，按週年利率5 ％計算
    之利息；㈢願供擔保，請准宣告假執行。
二、被告則以：
    系爭同意書未由薛進興之全體繼承人簽訂，應屬無效。且薛
    茂盛簽訂系爭同意書，約定由乙○○等3 人取得2,000,000
    元後即拋棄對其餘於遺產之權利，其等獲得之價值與應繼分
    為低，顯非為乙○○等3 人之利益而處分，該處分違反民法
    第1088條第2 項之禁止規定，應屬無效。且原應由乙○○等
    3 人取得之2,000,000 元，其中1,000,000 元則約定應交給
    薛蔡音作為養老金，顯係以乙○○等3 人之特有財產作為薛
    蔡音之養老金，另1,000,000 元亦由薛茂盛取去，更足證該
    處分非為乙○○等3 人之利益而為，更屬無效。縱令系爭同
    意書有效，然乙○○等3 人於74年5 月2 日與原告簽訂遺產
    歸原告所有之分割協議書（下稱系爭協議書），其內容並不
    包含系爭公司之出資，可見乙○○等3 人於當時已表示不願
    將系爭公司出資額由原告繼承，原告於當時即已得對被告請
    求給付違約金，遲至109 年5 月7 日始提起本訴，亦已罹於
    請求權時效，被告自得拒絕給付。再者，原告僅以2,000,00
    0 元之代價取得價值500 餘萬元之遺產，約定之違約金5,00
    0,000 元顯然過高，且除系爭公司出資額外，均已由原告取
    得，乙○○等3 人對債務大部分均已履行，亦應酌減違約金
    等語資為抗辯，並聲明：㈠原告之訴及假執行之聲請均駁回
    ；㈡如受不利判決，願供擔保請准宣告免為假執行。
三、本件經法官會同兩造整理爭點，結果如下：
  ㈠不爭執事項（本院採為判決之基礎）：
  ⒈訴外人薛進興之配偶為訴外人薛蔡音，子女則為訴外人薛吉
    成、薛茂盛、薛金華、薛欽銓。另於薛進興過世時，薛吉成
    之子女為訴外人薛詠耀、薛惠文、薛夙晴、薛惠方；薛茂盛
    之子女為被告乙○○、戊○○、丁○○，被告甲○○則為薛
    茂盛之配偶，被告乙○○等3 人之母；薛金華之子女為訴外
    人謝政峯、謝孟璇；薛欽銓之子女為原告丙○○。
  ⒉薛進興於73年5 月3 日過世，惟因第一順序繼承人中親等較
    近之子輩薛吉成、薛茂盛、薛金華及薛欽銓均拋棄繼承，而
    應由薛進興之孫輩即訴外人薛詠耀、薛惠文、薛夙晴、薛惠
    方、被告乙○○等3 人、訴外人謝政峯、謝孟璇及原告丙○○與薛蔡音共同繼承薛進興之遺產。
  ⒊薛詠耀、薛惠文、薛夙晴、薛惠方與被告乙○○等3 人及原
    告丙○○等人，分別由法定代理人薛吉成、薛茂盛、薛欽銓
    代理，於74年4 月25日簽立如原證1 所示之系爭同意書，約
    定內容即如原證1 所示，被告甲○○則於該同意書內約定擔
    任被告乙○○等3 人之連帶保證人。另上述薛進興之繼承人
    分別由上述法定代理人代理，與薛蔡音及由法定代理人謝儀
    光代理之訴外人謝政峯、謝孟璇，於74年5 月2 日簽立如被
    證3 所示之系爭協議書，並均已依該協議書取得各自分得之
    遺產。
  ⒋薛進興之全部遺產，除被證2 遺產稅繳清證明書所載之遺產
    ，尚有系爭公司之出資額各2 萬元。
  ⒌訴外人薛茂盛及被告乙○○等3 人於108 年3 月20日以訴外
    人薛欽銓、薛金華、薛詠耀、薛惠文、薛夙晴、薛惠方、謝
    政峯、謝孟璇及原告丙○○為被告提起分割遺產訴訟，請求
    分割被告乙○○、戊○○、丁○○與訴外人薛詠耀、薛惠文
    、薛夙晴、薛惠方、謝政峯、謝孟璇、原告丙○○繼承自薛
    進興之天祿建設有限公司、昭明建設有限公司及浩然建設有
    限公司之出資額。另請求薛茂盛與薛欽銓、薛金華繼承自薛
    蔡音之系爭公司之出資額。
  ㈡爭執事項：
  ⒈原告得否依系爭同意書請求被告連帶給付違約金？
  ⑴系爭同意書未由全體繼承人簽立，是否違反民法第828 條而
    無效？
  ⑵薛茂盛代理被告乙○○等3 人簽立系爭同意書，是否屬非為
    子女之利益而處分子女特有財產而無效？是否影響原告對其
    等連帶保證人即被告甲○○違約金之請求？
  ⑶原告違約金之請求有無罹於15年之請求權時效？
  ⒉如原告得請求違約金，其請求之數額是否過高而應酌減？ 
四、得心證之理由：
  ㈠按當事人主張有利於己之事實者，就其事實有舉證之責任，
    民事訴訟法第277 條定有明文。次按未成年子女，因繼承、
    贈與或其他無償取得之財產，為其特有財產。父母對於未成
    年子女之特有財產，有使用、收益之權。但非為子女之利益
    ，不得處分之，民法第1087條、第1088條第2 項定有明文，
    且民法就子女之特有財產處分於第1087條、第1088條設有特
    別規定，凡認屬於子女之特有財產之處分，自均應優先於同
    法第84條之規定適用，而屬當然。又該條所謂之「處分」，
    並不限於處分行為，亦不限於父母以自己之名義為之。易言
    之，凡就特有財產不利於未成年子女之處置，不論是負擔行
    為或處分行為，抑或是父母以自己名義或以法定代理人名義
    所為之法律行為，除子女成年後自願承認外，不能對其子女
    生效（最高法院92年度台上字第1366號判決意旨參照）。本
    件被告乙○○等3 人，係由其法定代理人薛茂盛代理，於74
    年4 月25日簽立系爭同意書等情，為兩造所不爭執，而系爭
    同意書既係就其等所繼承薛進興之遺產為遺產分割之約定，
    薛茂盛代理乙○○等3 人所為之協議，須為當時屬未成年子
    女之被告利益始得為之，苟無足以認定有為乙○○等3 人等
    未成年子女利益之特別情事，自為法所不許，因此，原告主
    張系爭同意書之約定符合乙○○等3 人等未成年子女利益之
    特別要件，自應由原告就此有利於己之權利發生事實負舉證
    責任。
  ㈡而查，薛進興之全部遺產，除被證2 遺產稅繳清證明書所載
    之遺產，尚有系爭公司之出資額各2 萬元，為兩造所不爭執
    。其中被證2 遺產稅繳清證明書所載之遺產，經估算之價值
    為25,641,807元，應繳納之遺產稅額為5,313,947 元，有該
    遺產稅繳清證明書在卷可參（見本院卷第31至34頁），足徵
    薛進興之遺產數額，縱不加計系爭公司出資額之價值，仍至
    少有25,641,807元，且縱使扣除應繳納之遺產稅後，可分配
    之價值仍有20,307,860元（計算式：25,641,807－5,313,94
    7 ＝20,327,860）。原告雖主張薛進興之遺產中有諸多道路
    用地，應無該價值云云，然並未提出任何事證加以佐證，尚
    無從為有利原告之認定。至原告雖就前開遺產稅繳清證明書
    爭執形式上真正，但該遺產稅繳清證明書蓋用有高雄縣稅捐
    稽徵處之關防，並以相同筆跡連續記載，且據原告於另案提
    出作為證據，有原告另案起訴狀在卷可參（見本院卷第279
    至292 頁），顯見原告對於該證明書之證據能力於另案並無
    爭執，本院綜合上情，認該證明書雖為影本，仍堪信為真正
    ，自不影響其證據能力，原告此部分主張，應不足採。
  ㈢又薛進興於73年5 月3 日過世，惟因第一順序繼承人中親等
    較近之子輩薛吉成、薛茂盛、薛金華及薛欽銓均拋棄繼承，
    而應由薛進興之孫輩即訴外人薛詠耀、薛惠文、薛夙晴、薛
    惠方、被告乙○○等3 人、訴外人謝政峯、謝孟璇及原告丙○○與薛蔡音共同繼承薛進興之遺產等節，亦為兩造所不爭
    執，堪以認定。又親等較近之子輩薛吉成、薛茂盛、薛金華
    及薛欽銓既均拋棄繼承，自始即不為繼承人，薛進興之孫輩
    即訴外人薛詠耀、薛惠文、薛夙晴、薛惠方、被告乙○○等
    3 人、訴外人謝政峯、謝孟璇及原告丙○○應係本於其固有
    第一順位繼承人之地位，依民法第1138條第1 款規定直接承
    繼被繼承人，並依第1176條第5 項及1144條第1 款規定，與
    薛進興之配偶薛蔡音按人數平均繼承，亦即應繼分應各為11
    分之1 。而薛進興之遺產價值，縱不加計系爭公司出資額之
    價值，扣除贈與稅後仍至少高達20,307,860元已如前述，是
    被告乙○○等3 人合計得分配之價值至少為5,538,507 元（
    計算式：20,307,860÷11×3 ＝5,538,507 ，小數點以下四
     捨 五入），然依系爭同意書之約定，其等僅與訴外人薛詠
    耀、薛惠文、薛夙晴、薛惠方共同分得少數之存款，並由原
    告支付2,000,000 元，且其中尚有1,000,000 元直接交付薛
    蔡音為養老金，其等實際獲得之款項僅有1,000,000 餘元，
    與前開得分配之遺產價值相較明顯不利，足徵系爭同意書確
    有不利於未成年子女之情形，復未為被告乙○○等3 人所承
    認，揆諸前開規定及說明，應不能對被告乙○○等3 人發生
    效力。
  ㈣原告雖主張當時被告乙○○等3 人係因需繳納高額遺產稅，
    故為避免麻煩而僅由原告給付款項而不取得其他遺產云云，
    然上開得分配之遺產價值已扣除遺產稅額，仍有相當之遺產
    價值可供分配，系爭同意書之約定縱考量遺產稅之負擔後，
    仍明顯對未成年子女不利，自難認該等行為有利於未成年子
    女。原告復主張不能單以所分得之遺產價值未達應繼分，即
    認不利於未成年子女云云，然各繼承人所分得之遺產數額，
    係基於各繼承人間彼此之協調所為決定，或與應繼分有一定
    之落差，尚難期完全符合應繼分比例，但若該遺產分配係基
    於未成年女子之法定代理人所為時，為保障未成年子女之權
    益，於與應繼分有明顯落差時，仍應認屬不利於未成年子女
    之行為，本件被告乙○○等3 人分得之遺產價值，與應繼分
    比例換算之價值落差高達4,000,000 元，自已超過前述合理
    之落差範圍，仍應認屬不利於未成年子女之決定，原告此部
    分主張，尚不足採。原告雖又主張被告從未爭執系爭協議書
    之效力，但系爭協議書之約定較系爭同意書更為不利，自無
    許被告爭執系爭同意書效力之理云云，然系爭協議書之約定
    內容，無非係將系爭同意書中關於遺產分配之方式加以記載
    ，其餘約定均未再列明，故其中就系爭同意書之違約金約定
    亦未再加以記載，且非本件原告請求之依據，被告當無另予
    爭執其效力之必要，更不得以此推論被告應亦同意系爭同意
    書之約定，原告此部分主張，尚屬跳躍，應不足採。
  ㈤從而，系爭同意書就薛進興遺產之分配，既不利於當時尚未
    成年之被告乙○○等3 人，依前開規定及說明，應認對被告
    乙○○等3 人不生效力。是縱使被告乙○○等3 人確有違反
    系爭同意書中遺產分配約定之行為，亦因該遺產分配約定無
    效，而無從對其等主張違反約定之違約金。且因被告甲○○
    於系爭同意書中係擔任被告乙○○等3 人之連帶保證人，被
    告乙○○等3 人等主債務人依系爭同意書既毋庸負給付違約
    金之責任，被告甲○○亦應無須負擔給付違約金之責任，方
    符保證之定義，原告自無從請求被告甲○○給付違約金。又
    原告既已因上開理由而無從依系爭同意書約定請求被告給付
    違約金，則本件其餘關於系爭同意書未由全體繼承人簽立，
    是否違反民法第828 條而無效、原告違約金之請求有無罹於
    15年之請求權時效及違約金之數額是否過高而應酌減等爭點
    ，即無贅述之必要，併此敘明。
參、綜上所述，系爭同意書中關於遺產分配之約定，因屬法定代
    理人所為不利於當時未成年之被告乙○○等3 人之處分，應
    認對其等不生效力，是縱被告乙○○等3 人確有違反該約定
    之情形，原告仍無從依系爭同意書約定請求其等給付違約金
    ，而被告甲○○既為被告乙○○等3 人之連帶保證人，自亦
    不因而負有給付違約金之義務，原告依系爭同意書請求被告
    甲○○給付違約金，亦屬無據。從而，原告依系爭同意書第
    8 條約定請求被告乙○○等3 人連帶給付原告違約金5,000,
    000 元，暨請求被告甲○○就前開對乙○○等3 人之請求連
    帶給付5,000,000 元，及均自起訴狀繕本送達翌日起至清償
    日止按週年利率5 ％計算之利息，為無理由，應予駁回。原
    告之訴既經駁回，其假執行之聲請即失所附麗，應併予駁回
    。
肆、本件事證已臻明確，兩造其餘攻擊防禦方法及所提之證據，
    經審酌後於本件判決結果無影響，爰不逐一論述，附此敘明
    。
伍、訴訟費用負擔之依據：民事訴訟法第78條。
中    華    民    國   111    年    1     月    12    日
                  民事第二庭  法  官  蕭承信
以上正本係照原本作成。
如對本判決上訴，須於判決送達後20日內向本院提出上訴狀。如
委任律師提起上訴者，應一併繳納上訴審裁判費。
中    華    民    國   111    年    1     月    12    日
                              書記官  林慧雯